ACORDAO-COMPLETO-2495601

ACÓRDÃO 18103/2021 ATA 37/2021 - SEGUNDA CÂMARA

VISTOS, relatados e discutidos este processo em que se analisa ato de admissão de pessoal emitido pelo Banco do Brasil S/A em benefício do Sr. Ueslei da Silva Pereira Dutra.
ACORDAM os ministros do Tribunal de Contas da União, reunidos em sessão da 2ª Câmara, diante das razões expostas pelo relator e com fundamento no art. 71, inciso III, da Constituição Federal e nos arts. 1º, inciso V, e 39, inciso I, da Lei 8.443/1992, c/c os arts. 259, inciso I, 260, §§ 1º e 2º, do Regimento Interno/TCU, em:
9.1. considerar legal a admissão expedida em favor do Sr. Ueslei da Silva Pereira Dutra, concedendo registro ao correspondente ato; e
9.2. dar ciência deste Acórdão ao interessado e ao Banco do Brasil S/A.

Ato de admissão de pessoal emitido pelo Banco do Brasil após expirado o prazo de validade do concurso devido a decisão judicial transitada em julgado.

Segunda Câmara

Banco do Brasil S/A.

3. Interessado: Ueslei da Silva Pereira Dutra (XXX.250.351-XX).

13.1. Ministros presentes: Bruno Dantas (Presidente), Augusto Nardes, Aroldo Cedraz e Raimundo Carreiro.
13.2. Ministros-Substitutos presentes: Marcos Bemquerer Costa (Relator) e André Luís de Carvalho.

MARCOS BEMQUERER

p>	Trata-se de ato de admissão de pessoal emitido pelo Banco do Brasil S/A em favor do Sr. Ueslei da Silva Pereira Dutra. 
2.	 A Secretaria de Fiscalização de Integridade de Atos e Pagamentos de Pessoal e de Benefícios Sociais - Sefip analisou o processo, concluindo pela ilegalidade da admissão e pela negativa de registro do ato em questão, por compreender que a contratação ocorreu após o vencimento do prazo de validade do concurso, nos termos da instrução inserta à peça 5, que reproduzo em parte e com ajustes de forma:  
"EXAME TÉCNICO
Procedimentos aplicados
3. Os procedimentos para exame, apreciação e registro de atos de pessoal encontram-se estabelecidos na Instrução Normativa TCU 78/2018 e na Resolução TCU 206/2007. Essas normas dispõem que os atos de pessoal disponibilizados por meio do e-Pessoal devem ser submetidos previamente a críticas automatizadas, com base em parâmetros predefinidos.
4. As críticas das informações cadastradas na etapa de coleta do ato foram elaboradas e validadas levando-se em conta as peculiaridades de cada ato. Os itens verificados nessa etapa são inerentes a dados cadastrais, fundamentos legais, mapa de tempo, ficha financeira, assim como eventuais ocorrências de acumulação. Trata-se de verificações abrangentes, minuciosas e precisas e sem a necessidade de ação humana e, portanto, menos suscetíveis a falhas. As críticas aplicadas estão discriminadas no sistema, no Menu e-Pessoal, opção 'Crítica', que podem ser acessadas mediante concessão de perfil específico a servidores do TCU responsáveis pela análise.
5. Além das críticas automatizadas, há verificação humana adicional no caso de haver alertas do sistema ou informações não formatadas, como esclarecimentos do gestor ou do controle interno.  
6. As críticas também consideram os registros do Sistema Integrado de Administração de Recursos Humanos (Siape) . O Siape disponibiliza informações atualizadas sobre as parcelas que integram os proventos, diferentemente, portanto, do e-Pessoal, que informa as parcelas no momento do registro do ato. 
7. Essa confrontação com o Siape fornece uma visão atual e verdadeira da situação, o que permite descaracterizar irregularidades e inconsistências que, embora constantes do e-Pessoal, já foram corrigidas.
8. As verificações detectadas no ato encontram-se discriminadas na aba de pendências do ato no sistema e-Pessoal, bem como no espelho do ato contemplado por esta instrução.
Exame das Constatações
9. Ato: 771/2018 - Interessado: UESLEI DA SILVA PEREIRA DUTRA - CPF: XXX.250.351-XX
9.1. Parecer do Controle Interno: considerar o ato legal.
9.2. Constatação e análise: 
9.2.1. Data da contratação é posterior à data de validade do processo seletivo.
a. Justificativa do Gestor de Pessoal: DECISÃO JUDICIAL. Gestor anexou os seguintes documentos: EXTRATO TRT-Publicação em mídia, 00412-2015-016-10-00-5-RO-Sentença judicial.
b. Análise do Controle Interno: justificativa do gestor esclarece pendência.
c. Análise da Equipe Técnica: ilegal.
		Trata-se de reclamação trabalhista interposta na Justiça do Trabalho da 10ª Região (TRT-10) , sob o número 0000412-54-2015-5-10-0016. O interessado alegou que foi habilitado em concurso público, para formação de cadastro de reserva, para o cargo de escriturário. Informou ainda que no período de vigência do concurso o banco realizou contratação de terceirizados para a realização da atividade fim, em detrimento da convocação dos aprovados no concurso, além de que lançou novo edital também para cadastro de reserva para o mesmo cargo do certame anterior, ainda válido. Requereu a contratação imediata. Acórdão de 13/9/2017, da 1ª Turma do TRT-10, anexo ao ato de admissão enviado ao TCU, concedeu o pedido. O trânsito em julgado se deu em 9/7/2018 e os autos foram arquivados em 22/10/2018.
		Entende-se que assistiu razão ao interessado que se viu prejudicado pela ausência de sua convocação para contratação dado que fora aprovado no concurso e buscou socorro no Judiciário que entendeu ser procedente o pedido. A contratação precária de pessoal, dentro do prazo de validade do concurso público caracteriza preterição dos candidatos aprovados. Acrescenta-se, no entanto, que a convocação e a contratação se deram muito após o vencimento do prazo de validade do concurso.
9.3. O quadro resumo de ocorrências e, quando for o caso, o detalhamento da norma legal e da jurisprudência para a inconsistência acima elencada encontra-se no anexo II dessa instrução. 
9.4. Encaminhamento do ato: 
9.4.1. Considerar ILEGAL e recusar registro do ato de Admissão de UESLEI DA SILVA PEREIRA DUTRA do quadro de pessoal do Banco do Brasil S/A, com base nos arts. 71, inciso III, da Constituição Federal, 1º, inciso V, e 39, inciso II, da Lei 8.443/1992 e 260, § 1º, do Regimento Interno. 
CONCLUSÃO
10. A abrangência e a profundidade das verificações levadas a efeito fundamentam convicção de que o ato 771/2018 pode ser apreciado pela ilegalidade, em razão das irregularidades apontadas no item Exame das Constatações desta instrução, que representam afronta à legislação e à jurisprudência de referência.
11. O aludido ato deu entrada neste Tribunal há menos de cinco anos, não sendo aplicável, portanto, o procedimento de contraditório e ampla defesa determinado pelo Acórdão 587/2011-TCU-Plenário.
PROPOSTA DE ENCAMINHAMENTO
12. Ante o exposto, com fundamento no art. 71, inciso III, da Constituição Federal, no art. 1º, inciso V, e art. 39, incisos I e II, da Lei 8.443/1992, no art. 260 do Regimento Interno do Tribunal de Contas da União, propõe-se: 
12.1. Considerar ILEGAL e recusar registro do ato de Admissão de UESLEI DA SILVA PEREIRA DUTRA do quadro de pessoal do Banco do Brasil S/A, com base nos arts. 71, inciso III, da Constituição Federal, 1º, inciso V, e 39, inciso II, da Lei 8.443/1992 e 260, § 1º, do Regimento Interno/TCU."
3.		O escalão dirigente da Sefip (peça 6) e o Ministério Público de Contas, representado pelo Procurador Rodrigo Medeiros de Lima (peça 7) , alinharam-se à análise e ao encaminhamento acima.
	É o Relatório.

não há.

Procurador Rodrigo Medeiros de Lima.

ADMISSÃO. NOMEAÇÃO APÓS EXPIRADO O PRAZO DE VALIDADE DO CONCURSO. EXISTÊNCIA DE SENTENÇA JUDICIAL TRANSITADA EM JULGADO, COM ESCOPO RESTRITO. IRREVERSIBILIDADE DA CONTRATAÇÃO. LEGALIDADE DA ADMISSÃO. REGISTRO DO ATO.

ATOS DE ADMISSÃO (ADS)

Secretaria de Fiscalização de Integridade de Atos e Pagamentos de Pessoal e de Benefícios Sociais - Sefip.

Em apreciação ato de admissão de pessoal emitido pelo Banco do Brasil S/A em benefício do Sr. Ueslei da Silva Pereira Dutra.
2.	 	Da documentação acostada aos autos, sobressai que o interessado logrou êxito em concurso público para o emprego de escriturário do BB. Entretanto, após algumas contratações e antes de expirar a validade do certame, o Banco preteriu o direito dos demais candidatos aprovados ao realizar a contratação de mão de obra precária para preencher as vagas objeto da disputa, bem como promoveu novo concurso e selecionou outros candidatos para os mesmos empregos.
3.		Diante dessa situação fática, o Sr. Ueslei da Silva Pereira Dutra ingressou com a Ação Trabalhista Ordinária 0000412-54.2015.5.10.0016, na 16ª Vara do Trabalho de Brasília/DF, em que requereu a sua convocação para exames médicos e posterior contratação, caso fosse considerado apto na etapa anterior relativa à saúde. 
4.		Ao examinar o Recurso Ordinário interposto pelo interessado, o Tribunal Regional do Trabalho - 10ª Região acolheu sua pretensão (peça 3, p. 4-12) , que transitou em julgado em 09/07/2018, bem como houve o arquivamento definitivo do processo em 22/10/2018 (dados colhidos do sistema Pje) . 
5.		A Secretaria de Fiscalização de Integridade de Atos e Pagamentos de Pessoal e de Benefícios Sociais - Sefip analisou os autos por intermédio da instrução inserta à peça 5, sugerindo a ilegalidade da admissão, com a negativa de registro do ato, por compreender que a contratação, havida em 13/11/2017 (peça 3, p. 1) , ocorreu após o vencimento do prazo de validade do concurso (07/05/2014) . O Ministério Público de Contas concordou com o encaminhamento proposto pela unidade técnica (peça 7) . 
6.		Apesar dos pareceres convergentes acima, entendo que a admissão deve ser considerada legal, com o consequente registro do ato, porquanto se alinha ao recente entendimento desta Casa de Contas conferido a caso semelhante ao discriminado nos autos. Refiro-me ao Acórdão 11551/2021-TCU-Primeira Câmara (rel. min. Jorge Oliveira) , cujo voto que o impulsionou reproduzo adiante, em parte, para uma melhor aproximação com a matéria:
"4. O interessado foi aprovado em processo seletivo para o denominado 'cadastro de reserva' para a carreira administrativa do Banco do Brasil, para a microrregião de Alagoas, e obteve aprovação, conforme documentos juntados aos autos. No entanto, ante a preterição dos concursados em detrimento da contratação de servidores terceirizados ao longo do período de validade do concurso, ingressou com ação judicial dois dias antes do término da vigência do processo seletivo.
5. Inexiste qualquer ilegalidade. Embora a nomeação tenha se dado em período posterior à validade do certame, é certo que foi buscada judicialmente ainda no prazo nele previsto.
 (...) 
10. É certo que este Tribunal tem se orientado no sentido de que 'a expiração do prazo de validade de concurso público constitui óbice intransponível ao registro pelo TCU de atos de admissão efetuados posteriormente a essa data, devendo, no entanto, ser assegurada a produção dos efeitos das admissões enquanto subsistir decisão judicial favorável aos interessados' (Acórdão 1106/2020-TCU-Plenário, Relator Ministro Benjamin Zymler, 2805/2019-2ª Câmara, Relatora Ministra Ana Arraes e 7427/2016-1ª Câmara, Relator Ministro Bruno Dantas, entre outros) .
11. No voto condutor do primeiro dos arestos mencionados, o relator consignou que:
' (...) a Justiça do Trabalho não determinou objetivamente a contratação de nenhum candidato em específico, tampouco indicou o quantitativo de vagas reservadas no certame e muito menos as qualificou: antes, simplesmente estendeu o prazo de validade 'até que se alcance o número de contratações necessárias, de forma a reduzir as contratações temporárias às situações efetivamente emergenciais e de duração reduzida' (cf. sentença de primeiro grau proferida em 19/11/2014) .'
12. E, posteriormente, arrematou: 'portanto, o que se tem, concretamente, é um concurso público cuja vigência, em sua plenitude, já se estende por nove anos, sem nenhum sinal de solução no horizonte'.
13. O voto condutor do também já aludido Acórdão 7427/2016-TCU-Primeira Câmara, por seu turno, destacou a 'inusitada indefinição quanto ao termo final do prazo de validade do concurso' e a 'generalidade e abrangência da sentença, que não especificou o quantitativo de empregos públicos ocupados de forma supostamente irregular e tampouco delimitou as dependências da ECT em que a falha teria ocorrido'.
14. A situação constante destes autos é significativamente distinta daqueles precedentes, uma vez que decorre de decisão judicial com contornos perfeitamente delimitados, favorável a apenas cinco candidatos aprovados para localidades previamente definidas (Microrregiões 01 e 02 de Alagoas) .
15. O voto condutor do Acórdão 3503/2016-TCU-Primeira Câmara (Relator Ministro Benjamin Zymler) , mencionado como precedente na discussão que conduziu ao já mencionado Acórdão 1106/2020-TCU-Plenário, demonstrou preocupação com a possível irreversibilidade das contratações, na hipótese de revogação da ordem judicial (...) .
16. A justificada precaução consignada naquele voto não se mostra aplicável ao ato de admissão agora apreciado, uma vez que a sentença que ordenou a contratação já transitou em julgado. Aliás, a irreversibilidade da contratação em tela é caracterizada pela desistência, pelo Banco do Brasil, de embargos que haviam sido por ele opostos contra aquela sentença e da homologação judicial, em 3/9/2018, de acordo entre as partes, com a contratação definitiva dos reclamantes, a 'plena quitação aos direitos vindicados no processo, em caráter irrevogável e irretratável' e pela extinção do processo, com resolução do mérito.
18. (...) o ato de admissão de (...) se distingue, essencialmente, porque decorre de ação judicial: (i) de escopo restrito; (ii) desprovida do caráter de generalidade; (iii) impetrada dentro do prazo de validade do concurso; e (iv) transitada em julgado. Considero que essas condições, que consolidam a irreversibilidade da contratação, conduzem à conclusão de não haver razões para que o Tribunal deixe de considerar o ato legal, ordenando seu registro."
7.		Nessa exegese cito, ainda, os Acórdãos 17.219/2021 - 2ª Câmara (rel. min-subst. André Luís de Carvalho) e 16.455/2021 - 2ª Câmara, de minha relatoria.
8.		Como se vê, no presente caso, foi conferido judicialmente o direito ao interessado à nomeação pelo Banco do Brasil.
9.		Em análise do mérito do direito à convocação, no âmbito do Recurso Ordinário interposto pelo Sr. Ueslei da Silva Pereira Dutra contra a sentença proferida em 1º grau de jurisdição, o Desembargador Federal do Trabalho do TRT - 10ª Região salientou que "a expectativa gerada na parte reclamante, se aprovada dentro do número previsto no edital, convola-se em direito subjetivo à nomeação, conforme jurisprudência consolidada do Supremo Tribunal Federal e do Tribunal Superior do Trabalho" (peça 3, p. 6) .
10.	A despeito de haver candidatos aprovados em concurso público para formação de cadastro de reserva para o cargo de escriturário, o Banco do Brasil manteve diversos contratos com empresas terceirizadas para fornecimento de mão de obra temporária, para o desempenho de serviços relacionados à atividade e carga horária semelhantes à dos escriturários. 
11.	Aquele juízo identificou que "a contratação de terceiros para o exercício das atividades essenciais do emprego público é entendida por preterição, também o sendo a recusa injustificada à convocação do candidato" (peça 3, p. 6) . 
12.	A decisão favorável ao interessado teve escopo restrito, visto que determinou que o Banco do Brasil procedesse "à convocação do reclamante para exames médicos, no prazo de 30 dias, e a contratação subsequente, caso aprovado nestes exames." (peça 3, p. 7) , e não apenas estendeu a validade do certame.
13.	Ademais, a decisão transitada em julgado adquiriu grau de imutabilidade e de assentamento definitivo do direito discutido, e, por impossibilidade de revogação da ordem judicial (coisa julgada) , a contratação é irreversível.
14.	Assim, considerando tal contexto, entendo que a admissão em questão deve ser considerada legal, ordenando-se-lhe o respectivo registro. 
	Ante o exposto, manifesto-me por que seja adotada a deliberação que ora submeto a este Colegiado.
TCU, Sala das Sessões, em 26 de outubro de 2021.
MARCOS BEMQUERER COSTA
Relator